臺灣高雄地方法院刑事判決　　　　　　　　　　　　　九十一年度易緝字第四五號
　　公　訴　人　臺灣高雄地方法院檢察署檢察官
　　被　　　告　丙○○
右列被告因詐欺案件，經檢察官提起公訴（八十五年度偵字第二九０二０號），本院
判決如左：
    主  文
丙○○無罪。
    理  由
一、公訴意旨略以：被告丙○○明知無償還借款之能力，竟意圖為自己不法之所有，
    於民國八十五年八月八日十九時十分許，打電話至高雄市○○區○○路一六三號
    四樓乙○○住處，向乙○○誆稱急需用款，欲借款新台幣（下同）五萬元云云，
    乙○○不疑有詐，允借該款，其於同日十九時二十分許，至乙○○住處取款時，
    另向乙○○之夫誆稱乙○○同意借其六萬七千元云云，致乙○○之夫陷於錯誤，
    而交付六萬七千元，嗣其未依約返還，並避不見面，乙○○始知受騙，因認被告
    涉有刑法第三百三十九條第一項詐欺取財罪嫌。
二、按犯罪事實，應依證據認定之，無證據不得推定其犯罪事實，又不能證明被告犯
    行者，應諭知無罪之判決，刑事訴訟法第一百五十四條、第三百零一條第一項分
    別定有明文。次按被害人係以使被告受刑事處罰為目的，故其陳述被告之犯罪情
    形，雖非絕對不得採為判決之基礎，但以陳述本身無瑕疵可指，且與事實相符者
    始得為之（最高法院五十六年台上字第六九八號判例參照）。又事實之認定，應
    憑證據，如未能發現相當證據，或證據不足以證明，自不能以推測或擬制之方法
    ，為裁判基礎（最高法院四十年台上字第八六號判例參照）。且認定犯罪事實所
    憑之證據，雖不以直接證據為限，間接證據亦包括在內，然而無論直接證據或間
    接證據，其為訴訟上之證明，須於通常一般之人均不致有所懷疑，而得確信其為
    真實之程度者，始得據為有罪之認定，倘其證明尚未達到此一程度，而有合理之
    懷疑存在而無從使事實審法院得有罪之確信時，即應由法院為諭知被告無罪之判
    決（最高法院七十六年台上字第四九八六號判例意旨參照）。再按刑法第三百三
    十九條詐欺罪之成立，係以行為人意圖為自己或第三人不法之所有，以詐術使人
    將本人或第三人之物交付或取得利益為要件，而所謂以詐術使人交付，必須被詐
    欺人因其詐術而陷於錯誤，若其所用之方法，不能認為詐術，亦不致使人陷於錯
    誤，即不構成該罪（最高法院四十六年台上字第二六０號判例意旨參照）。另於
    債務不履行之情形，債務人是否有詐欺之故意及施用詐術，係以行為時為判斷之
    時點，如行為人初無詐欺之故意及使用詐術，嗣後因經濟情況改變或其他因素，
    而未按契約返還借款或其他債務者，則與詐欺之犯行無涉。
三、本件公訴人認被告丙○○涉有右揭罪嫌，無非係以告訴人乙○○之指訴，及被告
    所簽發之同額本票一紙為其論罪之依據。訊據被告固不否認有簽發本票一紙向告
    訴人借得上開款項尚未清償等事實，惟堅決否認有何詐欺犯行，辯稱：當時是在
    經營洗衣店，因週轉不靈才跟告訴人借錢，借了之後都有跟告訴人聯絡，並請求
    告訴人讓我延期清償，洗衣店是在借款後才因經營不善關門，不是故意不還錢，
    沒有要詐騙之意等語。經查，被告固確有持前開本票調現未還之事實，此業據告
    訴人及被告同陳在卷，並有卷附被告簽發之同額本票一紙在卷可稽，惟參酌告訴
    人於本院審理時就借款之緣由陳稱：「我是住在被告家附近，我的衣服都是讓被
    告洗的，有一天被告跟我講說要跟我借錢，本來是跟我借五萬元，之後，被告到
    我家跟我先生講說要六萬七千元才夠用，我先生也借給被告，當時他是跟我說，
    有人要來討債，如果沒有錢還的話，他們要來砸店，說他是個年輕人，肯努力經
    營事業，問我願不願意幫助他渡過困難，借給被告錢之後，我還是照常給被告洗
    衣服，洗衣服的費用，我也是照常給被告，被告在借款之後的兩個半月，還是正
    常的在經營洗衣店，我讓被告洗衣服洗了約一年多，我看被告也是老實人，我當
    時確實是想要幫被告紓困，也沒有拿利息，被告說二個月之後要還，我也答應他
    ，二個月之後，我去跟被告要錢，被告說沒有錢，被告說希望我能夠讓他延緩，
    我也同意了，當時洗衣店確實是有再經營，還蠻有規模的，送洗的衣服也是很多
    ，所以我當時認為被告是有能力償債的」等語以觀，被告借款時之經濟狀況為告
    訴人所知悉，且被告所借款項係欲用於償還地下錢莊欠款之事亦據實以告，並未
    蓄意隱瞞，則其償債能力顯然不佳應為告訴人可得推知，依此，告訴人既知被告
    之經濟情形而仍願借貸助其度困，則告訴人顯係同情被告之遭遇及欲助其一臂之
    力，始同意借款予被告，而無任何因被告施用詐術而陷於錯誤情事至明；況借貸
  予人週轉本即有相當之風險，是能否僅僅憑其事後未清償之事實，即據以推認被
    告自始即有詐欺之不法所有意圖，要非全無可議之處；又苟若被告自始即欲以不
    法手段詐騙告訴人之意，衡諸常情，自當極力掩飾其財力之窘境，塑造尚有能力
    清償借款之形象，以博得告訴人之信任而順利詐得款項方符常態，豈會對告訴人
    據實以告其向地下錢莊借款並遭逼債之事實，以致告訴人有因慮及被告無償債能
    力，而予以拒絕致無法得逞之理。再者，參以被告於本院審理期間，已全部清償
    欠款，且告訴人亦到庭表示願諒不予追究之意在卷等節，益徵本件確屬民事之糾
    葛問題，而與詐欺取財之構成要件尚屬有間。
四、綜上所述，被告既無為自己不法所有之意圖，復未對於告訴人施用詐術，致其陷
    於錯誤之行為，則揆諸前揭說明，被告之行為顯與刑法詐欺取財罪之構成要件未
    合，雖其事後未如期清償告訴人借款，然此核屬債務不履行之民事糾葛，尚難據
    此即謂被告自始即存有詐騙之意，而遽以該罪相繩，是被告前開所辯堪可採信。
    此外，復查無其他積極證據足認被告確有公訴人所指之犯行，既不能證明被告犯
    罪，爰依法為無罪之諭知。
五、至臺灣高雄地方法院檢察署檢察官移送併辦之九十年度偵緝字第０二四九號被告
    涉嫌詐欺另一告訴人甲○○七萬元款項之犯行（此部分被告與告訴人甲○○亦已
    達成和解，並清償四萬元欠款，餘款三萬元則按月分期償還在卷），因本院就公
    訴人前開起訴被告詐欺告訴人乙○○犯行部分已為無罪之諭知，是以與併辦部分
    即無連續犯之裁判上一罪關係而無從併審，自應退回由檢察官另行處理，附此敘
    明。
據上論斷，應依刑事訴訟法第三百零一條第一項，判決如主文。
中      華      民      國    九十一    年      五      月    三十一    日
                                  臺灣高雄地方法院刑事第三庭
                                      法    官  柯彩燕
右正本證明與原本無異。
如不服本判決，應於判決送達後十日內，向本院提出上訴狀。
                                書記官    楊真芬
中    華    民    國      九十一      年      六      月      三      日
